最高法院民事判決　　　　　　　　　　　　　　　八十六年度台上字第二六七六號
　　上　訴　人　丙○○
　　　　　　　　丁○○
　　　　　　　　廖燦堂
　　被 上訴 人　乙○○
　　　　　　　　甲○○
　　　　　　　　林恆昌
　　　　　　　　林淑純
　　　　　　　　林勝雄
　　共　　　同
　　訴訟代理人　許國棟律師
右當事人間租佃爭議事件，上訴人對於中華民國八十五年八月二十七日臺灣高等法院
第二審判決（八十三年度上字第一九三三號），提起上訴，本院判決如左：
    主  文
原判決廢棄，發回臺灣高等法院。
    理  由
本件租佃爭議事件，其為訴訟標的之法律關係對於共同訴訟之各人必須合一確定，故
上訴人丙○○、丁○○提起上訴，依民事訴訟法第五十六條第一項第一款規定，及於
未提起上訴之同造當事人廖燦堂，應併列之為上訴人，合先敘明。
次查被上訴人主張：上訴人之被繼承人廖坤木向伊之被繼承人林本榮承租宜蘭縣員山
鄉○○○段六八號、六九號、一一○號、一一五號等四筆田地耕作，雙方簽有耕地租
賃契約，上訴人目前仍占耕上述六八號土地如原判決附圖一所示（）部分面積○‧
三五一一二八公頃、一一○號土地如同附圖所示（－５）部分面積○‧○二二八五
七公頃、一一五號土地如同附圖所示（６）及（－１）部分面積共○‧○六八一一
九公頃及六九地號土地如同附圖所示（）、（）及（９）部分面積共○‧六○五
八○六公頃。另同附圖所示（）部分建築樓房面積七一‧九三平方公尺及（）部
分建築房屋一六八‧六三平方公尺，合計二四○‧五六平方公尺係林本榮同意廖坤木
建造農舍使用。詎上訴人丙○○竟將該農舍改為販賣麵攤小吃，嗣又改為車庫使用，
復未經伊之同意擅自將前開（）部分土地填上砂石，加蓋鐵架造雨棚（如附圖二所
示－１）放置雜物；（９）部分亦無正當理由任其荒蕪或供他人堆放廢棄木材、鐵
籠或雞舍及搭建涼棚舖設水泥路面使用，均屬不自任耕作，依耕地三七五減租條例第
十六條第一項及第二項規定，原訂租約無效，伊得收回耕地。又上訴人承租系爭土地
積欠租金已達二年總額以上，經以存證信函催告不付，業已對之為終止租約之意思表
示，依同條例第十七條第一項第三款規定，伊亦得收回耕地。再者，系爭土地原承租
人廖坤木已於民國七十四年六月十五日死亡，雖於八十年十一月間變更承租人為上訴
人，然該土地因與建商合建而減少承租面積，上訴人竟拒不辦理繼承登記及變更面積
登記等情。依耕地三七五減租條例第十六條第一項、第二項及同條例第十七條第一項
第三款規定，先位聲明求為命上訴人返還上開（）（－５）（６）、（－１）
（）（）、（９）土地，並命上訴人丙○○拆除（－１）鐵架造雨棚之判決；
依繼承關係備位聲明求為命上訴人就承租之土地辦理租約繼承登記後，將承租面積辦
理變更登記之判決。
上訴人則以：本件租佃爭議事件，未經調解、調處程序，被上訴人起訴程序不合法。
伊並無不自任耕作之情形，亦未積欠租金，被上訴人計算租金之方法與原訂租約不合
，且應減收之租金未予扣減，其未依債務本旨催告付租，依法不生催告之效力，兩造
間之原訂租佃關係，仍繼續存在，被上訴人請求收回土地，於法不合等語，資為抗辯
。
原審就先位聲明部分維持第一審命上訴人返還上開（）、（－５）、（６）、（
－１）土地及命丙○○拆除（－１）鐵架造雨棚之判決，駁回其上訴，並將第一
審駁回被上訴人請求上訴人返還上開（）、（）、（９）土地之判決廢棄，改判
如其聲明，無非以：查被上訴人於員山鄉公所租佃委員會八十一年一月九日調解時已
提出上訴人歷年欠租，並請拆除農舍旁之違章建築物，回復原狀，及放棄六九號、一
一五號土地耕作權，復於同年四月二十九日在宜蘭縣政府租佃委員會調處時陳稱：「
本人等所有座落員山鄉○○段新城小段六八號、六九號、一一○號、一一五號共四筆
面積一‧二六○公頃之耕地，原承租人廖坤木與先父林本榮（出租人）於六十五年十
一月二十五日訂立合建契約，承租人應依契約內容所訂面積部分放棄耕作權，並償還
歷年積欠稻谷地租九、二三七台斤，甘藷地租一九、○八八台斤，上開積欠額已違反
耕地三七五減租條例第十七條第一項第三款之規定，理合請求清償欠租及部分終止租
約。」等語，有宜蘭縣政府耕地租佃委員會調解程序筆錄存卷可稽。足見本件兩造因
租佃爭議在本質上就因欠租而主張終止租約及因違法建築房屋不自任耕作而主張租約
無效之事實，業經調解及調處，被上訴人起訴程序並無不合。次查被上訴人主張兩造
之被繼承人就系爭四筆土地簽有耕地租賃契約，上訴人目前仍占耕前開土地之事實，
為雙方所不爭執，並經履勘現場囑託宜蘭地政事務所測量製作複丈成果圖（即原判決
附圖）在卷可憑，堪信為真實。該圖所示（）部分建築樓房面積七一‧九三平方公
尺及（）部分建築房屋一六八‧六三平方公尺，合計二四○‧五六平方公尺係林本
榮同意廖坤木建造農舍使用。上訴人丙○○竟將該農舍改為販賣麵攤小吃，嗣又改為
車庫使用，復未經被上訴人之同意將同附圖所示（）部分土地填上砂石，加蓋雨棚
放置雜物；（９）部分亦無正當理由任其荒蕪或供他人堆放廢棄木材、鐵籠或雞舍及
搭建涼棚舖設水泥路面使用各情，並據被上訴人提出使用執照抄本一件及照片五張為
證，上訴人對搭蓋雨棚及該圖（９）部分現堆放雜物乙節，亦不爭執。按依耕地三七
五減租條例所立之耕地租賃契約，承租人應以承租耕地供耕作之用，且應自任耕作，
此就該條例第十六條承租人應自任耕作，否則原定租約無效之規定觀之自明。申言之
，承租人將承租耕地改作其他用途或任其荒廢，均屬不自任耕作，原定租約無效。上
訴人既於上開複丈成果圖（９）部分堆放廢鐵、木材等物，及將複丈成果圖（）部
分面積一○五‧八八平方公尺之良田填上砂石，擅自加蓋如原判決附圖所示（－１
）鐵架雨棚，均屬不自任耕作。被上訴人以上訴人不自任耕作為由，依耕地三七五減
租條例第十六條第一項及第二項規定，主張原定租約全部無效，尚非無據。上訴人雖
否認有不自任耕作之情形，惟所辯均無足取。本件兩造原訂之三七五耕地租約，既因
上訴人未自任耕作而無效，則被上訴人依耕地三七五減租條例第十六條第一項及第二
項之規定，請求上訴人上開（）（－５）、（６）及（－１）、（）、（
）、（９）土地另本於所有權之作用，請求丙○○將上開（－１）鐵架造雨棚拆除
，即屬有理由，應予准許等詞，為其判斷之基礎。
惟按耕地三七五減租條例第二十六條第二項所謂非經調解、調處，不得起訴者，依同
條第一項規定，係指出租人與承租人間因耕地租佃而發生爭議之事項，已否經調解、
調處之程序。換言之，是否踐行該項程序，應指為訴訟標的之法律關係，於起訴前是
否經調解、調處而言。本件被上訴人起訴先位聲明係依耕地三七五減租條例第十六條
第一項、第二項及同條例第十七條第一項第三款規定，主張原訂租約無效或經終止，
而請求返還土地。依其耕地租佃爭議調解申請書所載，僅主張因原承租人即上訴人之
被繼承人廖坤木承諾履行合建契約後，放棄一一五號耕地之承租權，及六九號土地已
變更為非耕地，而請求變更承租耕地面積；於員山鄉公所租佃委員會八十一年一月九
日調解時，除陳稱廖坤木放棄上開二筆土地之耕作權外，亦僅主張上訴人在農舍旁搭
建用以放置農具之違章建築物，應予拆除回復土地原狀；同年四月二十九日在宜蘭縣
政府租佃委員會調處時則陳稱，承租人應依合建契約內容所訂面積放棄耕作權，並償
還歷年積欠地租，及積欠地租部分已違反耕地三七五減租條例第十七條第一項第三款
之規定，請求清償該欠租及部分終止租約等語，似均未主張上訴人不自任耕作原訂租
約無效，有卷附宜蘭縣政府耕地租佃委員會調解程序筆錄乙冊可稽。乃原審未詳加調
查該爭議事項是否確經踐行調解、調處程序，徒以上訴人不自任耕作，原訂租約無效
為由，准被上訴人先位聲明之請求，已不無可議。又耕地承租人已建有農舍者，是否
即不能因農事之需要再搭建放置農具之處所，尚非無斟酌之餘地。原判決附圖所示（
－１）鐵架造雨棚（即違建部分），上訴人係用以放置農具，為被上訴人於調解時
所自承，原審未查明上訴人有無因農事之需要再搭建之必要，徒以上訴人已有農舍可
供放置農具，即認其搭建雨棚部分屬不自任耕作，亦嫌速斷。再者，出租人同意承租
人建造之農舍，其基地已不作為耕地之用，該農舍縱供作他用，能否謂為不自任耕作
，即值推敲。另上訴人始終抗辯原判決附圖所示（９）部分係合建當時建商堆置廢棄
物迄今，證人廖同榮亦證稱，放雜物部分係老的老闆林本榮在合建時填的石頭云云（
見原審第一宗卷第一六○頁）。倘其證言屬實，則該部分土地自合建時起，已不適宜
耕作，則其土地未作耕地使用，能否歸責於上訴人，亦非無疑。原審未釐清上開土地
是否不適宜耕作？其原因為何？遽為上訴人不利之判斷，尤欠允洽。先位聲明部分既
屬無可維持，備位聲明部分亦應認為有廢棄發回之原因。上訴論旨，指摘原判決不當
，求予廢棄，非無理由。
據上論結，本件上訴為有理由，依民事訴訟法第四百七十七條第一項、第四百七十八
條第一項，判決如主文。
中      華      民      國    八十六    年      八      月    二十八    日
                              最高法院民事第六庭
                                  審判長法官  蕭  亨  國
                                        法官  吳  正  一
                                        法官  鄭  三  源
                                        法官  楊  隆  順
                                        法官  陳  淑  敏
      右正本證明與原本無異
                                              書  記  官
中      華      民      國    八十六    年      九      月     十三     日
                                                                    Ｍ
